【裁判字號】    98,交聲,1089
【裁判日期】    980414
【裁判案由】    聲明異議
【裁判全文】
臺灣臺中地方法院交通事件裁定        98年度交聲字第1089號
原處分機關  交通部公路總局臺中區監理所
受處分人    黃孰茹
上列受處分人因違反道路交通管理處罰條例案件，對於交通部公
路總局臺中區監理所九十八年三月十六日所為之處分（中監違字
第裁六○－ＨＣ0000000號裁決書），聲明異議，本院裁
定如下：
    主  文
原處分關於罰鍰新臺幣萬肆仟伍佰元部分撤銷。
前項撤銷部分，黃孰茹不罰。
其餘異議駁回。
    理  由
一、原處分機關略以：本件受處分人黃孰茹於民國九十五年十月
    六日凌晨二時五分許，酒後駕駛車牌號碼○九三九－ＬＪ號
    自用小客車，行經臺中縣沙鹿鎮○○路快慢分隔島處，因「
    酒後肇事，抽血檢驗經換算酒精濃度每公升○‧五○毫克，
    超過核定值每公升○‧二五毫克」之違規，經臺中縣警察局
    清水分局沙鹿分駐所員警以違反道路交通管理處罰條例第三
    十五條第一項第一款之規定，製開違反道路交通管理事件通
    知單（單號：ＨＣ0000000號）舉發，刑事部分業經
    臺灣臺中地方法院檢察署檢察官九十六年度偵續字第四四號
    處分書為緩起訴處分，並於九十八年三月十九日緩起訴期間
    期滿實質確定在案，交通部公路總局臺中區監理所於九十八
    年三月十六日以中監違字第裁六○－ＨＣ0000000號
    裁決書，裁處其罰鍰新臺幣（下同）三萬四千五百元，吊扣
    汽車駕駛執照二十四個月（查本案已執行吊扣駕駛執照二十
    四個月），施以道安講習，於法並無不合等語。
二、本件受處分人則以：受處分人因酒駕違規案件，已經臺灣臺
    中地方法院檢察署檢察官依刑事訴訟法第二百五十三條之一
    為緩起訴處分，並已完成義務勞務八十小時，惟臺中區○○
    ○○○道路交通管理處罰條例第三十五條第一項第一款裁決
    罰鍰三萬四千五百元，吊扣駕駛執照二十四個月，實有違誤
    ，依法提出異議等語。
三、按汽車駕駛人飲用酒類或其他類似物後，其吐氣所含酒精濃
    度超過每公升○‧二五毫克，不得駕車；駕駛汽車經測試檢
    定酒精濃度超過標準，處汽車駕駛人罰鍰一萬五千元以上六
    萬元以下，並當場移置保管該汽車及吊扣駕駛執照一年，因
    而肇事致人受傷者，並吊扣駕駛執照二年，道路交通安全規
    則第一百十四條第二款、道路交通管理處罰條例第三十五條
    第一項第一款分別定有明文。
四、經查：
  (一)本件受處分人於九十五年十月六日凌晨二時五分許，酒後駕
    駛車牌號碼○九三九－ＬＪ自用小客車，行經臺中縣沙鹿鎮
    ○○路快慢分隔島處，因「酒後肇事，抽血檢驗經換算酒精
    濃度每公升○‧五○毫克，超過核定值每公升○‧二五毫克
    」，經警舉發「酒後駕車」之違規，並經臺灣臺中地方法院
    檢察署檢察官於九十六年二月八日以九十六年度偵續字第四
    四號處分書為緩起訴處分，其期間為二年，受處分人應於收
    受緩起訴處分命令通知書之日起，至緩起訴期間屆滿前六個
    月止，向指定之公益團體、地方自治團體或社區提供八十小
    時之義務勞務。而受處分人於期限內已完成勞動服務八十小
    時，且緩起訴期間業於九十八年三月十九日實質確定，未經
    撤銷等情，有臺中縣警察局舉發違反道路交通管理事件通知
    單影本（單號：ＨＣ0000000號）、上開緩起訴處分
    書影本及臺灣高等法院被告前案記錄表在卷可稽，是受處分
    人於上揭時、地，確有裁決書所載之違規事實，且其酒醉駕
    車刑事部分業經臺灣臺中地方法院檢察署檢察官為緩起訴處
    分實質確定在案。
  (二)按一行為同時觸犯刑事法律及違反行政法上義務規定者，依
    刑事法律處罰之；前項行為如經不起訴處分或為無罪、免訴
    、不受理、不付審理之裁判確定者，得依違反行政法上義務
    規定裁處之，行政罰法第二十六條第一項前段、第二項分別
    定有明文。行政罰法第二十六條第一項前段之規定乃一行為
    同時造成刑罰法律與行政秩序罰規定發生競合適用之關係時
    ，基於「一事不二罰」之法理，經由立法程序確立應以刑罰
    優先為原則，避免行為人承受過度且重複之處罰。此觀該條
    立法理由明確揭示：「一行為同時觸犯刑事法律及違反行政
    法上義務規定時，由於刑罰與行政罰同屬對不法行為之制裁
    ，而刑罰之懲罰作用較強，故依刑事法律處罰，即足資警惕
    時，實無一事二罰再處行政罰之必要。且刑事法律處罰，由
    法院依法定程序為之，較符合正當法律程序，應予優先適用
    。」其理益明。是以前揭行政罰法中刑事法律處罰優先且不
    再處以行政秩序罰之目的，既係因為行為人已接受刑罰而足
    資警惕，且已發生懲罰之作用，即無使行為人陷於雙重處罰
    之不利益，則關於刑事法律處罰之範圍自應採取實質認定，
    凡刑事實體法或程序法中所規定客觀上剝奪行為人生命、自
    由、財產權利，主觀上亦因制裁之嚴厲性、痛苦性，其強度
    足以造成心理強制而間接達成矯正教化目的之處遇手段，皆
    應納入其中，而不以形式上符合刑法第三十二條至第三十四
    條所定主刑及從刑種類者為限，始與前揭法律規範之意旨相
    符。
  (三)法務部九十五年五月二十五日法律字第○九五○七○○三九
    三號函雖謂：行政罰法第二十六條第二項所稱「不起訴處分
    」包括「緩起訴處分」在內等語。惟該項乃例外得裁處行政
    秩序罰之補充規定，參諸該條文係將「不起訴處分」、「無
    罪」、「免訴」、「不受理」、「不付審理」等不能證明刑
    事被告犯罪或未曾使其實際接受刑罰之情形逐一臚列，顯然
    與該條第一項所指發生處罰競合之前提要件尚有未合，故該
    條第二項仍規定須依違反行政法上義務規定裁處之必要。本
    件緩起訴處分既非不能證明行為人之犯罪事實，且有提供八
    十小時義務勞務之實質處罰，自與上開行政罰法第二十六條
    第二項列舉之不起訴處分等情形迥然有別，仍無從遽為比擬
    而為相同之處置。如若不然，則刑事被告如經法院循審判程
    序判處罰金或得以易科罰金之拘役或有期徒刑，均得以援用
    行政法罰第二十六條第一項之規定，免於處以行政秩序罰之
    雙重不利益；至於藉由緩起訴處分而節省司法資源者，在基
    於實質懲罰目的而其財產權、自由權遭受剝奪之餘，卻仍需
    繳納一定金額之行政罰鍰，其結果勢必降低刑事被告接受緩
    起訴處分之意願，而反噬緩起訴處分替代繁複刑事審判程序
    之制度性機能。準此以言，行政罰法第二十六條第二項既未
    將緩起訴處分列舉其中，本於「例外規定從嚴解釋」之法理
    及前揭說明，自不能將條文中「不起訴處分」之範圍，擴及
    於性質顯不相同之「緩起訴處分」。
  (四)刑事訴訟法第二百五十三條之二規定，檢察官為緩起訴處分
    ，得命被告於一定期間內履行「向指定之公益團體、地方自
    治團體或社區提供四十小時以上二百四十小時以下之義務勞
    務」，此一命被告提供義務勞務之事項的部分，應得被告之
    同意。檢察官課被告以上之負擔，由於此負擔雖非「刑罰」
    ，但性質上可謂實質的制裁，且造成被告自由權利受限制的
    影響。則受處分人上開違反刑事法律禁止規範之犯罪事實既
    已明確，僅因檢察官採取緩起訴處分之替代性刑事處遇手段
    ，未將該案逕行起訴或聲請簡易判決處刑，致其後適用之刑
    事訴訟程序有所區別，然就受處分人負有於一定期間內，向
    指定之公益團體、地方自治團體或社區提供八十小時之義務
    勞務，其如未在上開指定期間內確實履行義務，依刑事訴訟
    法第二百五十三條之三第一項第三款之規定，受處分人將遭
    受撤銷緩起訴處分之不利益；反之，倘其確實遵守並履行各
    項緩起訴條件，除非合於刑事訴訟法第二百六十條所定情形
    之一，否則受處分人即無再就同一案件遭受刑事訴追之虞。
    從而，受處分人已因上開緩起訴處分而剝奪其自由權，主觀
    上前揭提供義務勞務亦具有強制性、懲罰性，形式上雖非刑
    法第三十三條、第三十四條所定刑之種類，但實質上制裁之
    結果，卻影響其自由權，有足以造成被告內心壓力，而促其
    自我矯正，避免日後再酒後駕車之效果，此與其因被起訴或
    聲請以簡易判決處刑，致被判處得易科罰金之有期徒刑及拘
    役或罰金所欲達成之刑罰目的，實無二致，惟經由緩起訴處
    分條件之履行使其免於遭檢察官發動起訴程序，仍具有替代
    刑罰之效果，廣義而言，應屬前揭所稱之「實質刑事法律處
    罰」，而有行政罰法第二十六條第一項規定之適用。綜上所
    述，此時行政機關若另行依法行政裁罰，無異一罪二罰，因
    此參酌行政罰法第二十六條之立法意旨，違反行政法上義務
    之行為，若同時亦經檢察官另為緩起訴處分時，行政機關應
    不得就同一行為，再為與刑罰相類之罰鍰處分，原處分機關
    首揭所為裁處「罰鍰」之行政裁罰，即有未洽，受處分人此
    部分異議，為有理由，自應由本院將原處分撤銷，並為不罰
    之諭知。
  (五)原處分關於吊扣駕駛執照二年部分，則係預防將來再犯危險
    之管制罰，而有別於前揭針對已發生違規事實科處罰鍰之行
    政秩序罰，屬行政罰法第二十六條第一項但書所稱之「其他
    種類行政罰」。本件受處分人確有飲酒駕駛自用小客車，經
    測試檢定酒精濃度超過標準之情，有原舉發機關之舉發通知
    單在卷可佐，是就此違反行政秩序規定之部分，依行政罰法
    第二十六條第一項但書之規定，原處分機關雖不得就該同一
    違規事實再處以「罰鍰」，然仍應科處罰鍰以外之行政罰。
    是原處分機關依道路交通管理處罰條例第三十五條第一項第
    一款規定，吊扣其駕駛執照二年，自無不合，受處分人此部
    分之異議為無理由，應予駁回。
  (六)原處分關於施以道安講習部分，則係預防將來再犯危險之管
    制罰，具有維護公共利益之性質，而有別於前揭針對已發生
    違規事實科處罰鍰之行政秩序罰，不論依行政罰法第二十六
    條第一項但書或同條第二項，原處分機關均得依道路交通管
    理處罰條例第三十五條第一項第一款予以裁處，且受處分人
    並未就此部分為異議，附此敘明。
五、據上論斷，應依道路交通管理處罰條例第八十七條第二項，
    道路交通案件處理辦法第十九條、第二十條前段，裁定如主
    文。
中    華    民    國    98    年    4     月    14    日
                      交通法庭  法  官  黃裕仁
上正本證明與原本無異。
如不服本裁定，應於送達後五日內，向本院提出抗告狀。
                                書記官  何惠文
中    華    民    國    98    年    4     月    14    日


司法院資訊處製作；財團法人民間司法改革基金會備份。
